【裁判字號】    92,台上,2412
【裁判日期】    920507
【裁判案由】    業務過失致人於死
【裁判全文】
最高法院刑事判決                              九十二年度台上字第二四一二號
    上  訴  人  甲○○
右上訴人因業務過失致人於死案件，不服台灣高等法院中華民國八十九年十月三十一
日第二審判決（八十九年度交上訴字第一五五號，起訴案號：台灣板橋地方法院檢察
署八十八年度偵字第一七九九一號），提起上訴，本院判決如左：
    主  文
上訴駁回。
    理  由
按刑事訴訟法第三百七十七條規定：上訴於第三審法院，非以判決違背法令為理由，
不得為之。是提起第三審上訴，應以原判決違背法令為理由，係屬法定要件。且必須
依據卷內資料為具體之指摘，並足據以辨認原判決已具備違背法令之形式，始屬相當
。本件原判決撤銷第一審之科刑判決，改判仍論上訴人甲○○以從事業務之人，因業
務上之過失致人於死罪，處有期徒刑貳年陸月。係依憑上訴人對於其於民國八十八年
七月二十四日上午十時二十分許，駕駛上富汽車貨運股份有限公司（下稱上富公司）
營業貨運曳引車車號ＡＰ｜二九九號，營業半拖車車號ＣＭ｜六０號車，在永和市○
○○路、福和路口之永福橋下附近肇禍，致駕駛機車之張慶陽當場死亡之事實，供認
不諱。參酌告訴人邱秋霞指訴之情節。又本件交通事故發生後，檢察官隨即到達事故
現場履勘檢查上訴人所駕駛車輛，當即發現上訴人所駕營業半拖車車號ＣＭ｜六０號
車之右前輪（即該營業半拖車右側車斗繪有「上富」字樣正下方之車輪）有新刮痕，
該車輪後方之千斤頂亦有新刮痕，右後輪內側沾貼血肉，安全帽尚卡在後車輪中間，
腦漿有貼在車輪上之情形，製有履勘筆錄及履勘時當場拍攝之照片四幀在卷可稽（因
ＡＰ｜二九九號營業貨運曳引車與ＣＭ｜六０號營業半拖車相聯結之故，故相驗卷第
十八頁編號二註明「車頭右後輪有刮痕」應係指ＡＰ｜二九九號營業貨運曳引車之右
後輪，亦即從外觀上觀之，係指ＣＭ｜六０號營業半拖車右側車身繪有「上富」字樣
正下方之車輪。而同頁編號一照片註明欄所載字樣與該照片背面所載字樣不符，經四
張照片互相比對及與檢察官前開履勘筆錄相比對結果，該編號一照片所示之車輪，亦
係指ＣＭ｜六０號營業半拖車右側車身繪有「上富」字樣正下方之車輪）。其中編號
一及編號二照片分別顯示ＣＭ｜六０號營業半拖車右側車身繪有「上富」字樣正下方
之該車輪有刮痕，車輪蓋亦有刮痕。而張慶陽機車之車損部位則為左後車燈及右側車
身，有告訴人於第一審法院提出之機車車損照片四幀可稽。參諸道路交通事故調查報
告表所繪現場圖，由東往西方向（即上訴人與被害人所行進之方向），掉落於地之現
場跡證依序為機車車燈殼碎片、機車車體、一片機車車殼、張慶陽之行動電話、腦漿
及機車後視鏡殼、血跡、安全帽，最後安全帽則係卡於上訴人所駕ＣＭ｜六０號營業
半拖車右後輪內。足見張慶陽機車係遭上訴人ＣＭ｜六０號營業半拖車擦撞機車左後
車燈部位，致機車左後車燈燈殼破碎而掉落於地，張慶陽機車因遭擦撞而失控倒地，
機車並遭ＣＭ｜六０號營業半拖車輾過變形。再本件交通事故肇事原因，經台灣省台
北縣區車輛行車事故鑑定委員會及台灣省車輛行車事故覆議鑑定委員會鑑定及覆議結
果，亦認「甲方（上訴人）超車未保持行車安全間隔」、「甲○○（上訴人）駕駛聯
結車，超車未保持安全間隔，追撞右前機車，為肇事原因」，有台灣省台北縣區車輛
行車事故鑑定委員會八十九年一月十三日八九北行字第００五三號函檢附之北鑑字第
八九０二二號鑑定意見書，及台灣省車輛行車事故覆議鑑定委員會八十九年六月一日
府覆議字第八九０五九六號函各一份附卷可憑。而被害人張慶陽確因本件車禍致腦部
重創溢出、顱骨開放性骨折當場死亡，亦經台灣板橋地方法院檢察署檢察官督同法醫
師到場相驗屬實，製有相驗筆錄、驗斷書、相驗屍體證明書各一份附卷足稽。按汽車
欲超越同一車道之前車時，須先按鳴喇叭二單響或變換亮光一次，但不得連續密集按
鳴喇叭或變換車道迫使前車允讓；前行車駕駛人聞後行車按鳴喇叭或見後行車顯示超
車燈光時，如車前路況無障礙，應即減速靠邊或表示允讓，並注意後行車超越時之行
駛狀況；前行車減速靠邊或以手勢或亮右方向燈表示允讓後，後行車始得超越，超越
時應顯示左方向燈並於前車左側保持半公尺以上之間隔超過，行至安全距離後，再顯
示右方向燈駛入原行路線，道路交通安全規則第一百零一條第三、四、五款定有明文
。本件上訴人駕駛ＡＰ｜二九九號營業貨運曳引車、ＣＭ｜六０號營業半拖車車輛，
行經事故地點時，欲超越其右前方張慶陽所騎機車，疏未遵守上開規定，於超車之際
未與張慶陽機車左側保持半公尺以上之間隔，致其所駕ＣＭ｜六０號營業半拖車右側
車身繪有「上富」字樣正下方之車輪擦撞張慶陽機車左後車燈，張慶陽因而人車倒地
，ＣＭ｜六０號營業半拖車車輪輾過機車，並將張慶陽拖行二十一點五公尺，張慶陽
當場遭輾斃，上訴人難辭過失責任。上訴人之過失行為與被害人張慶陽死亡間，有相
當因果關係。另台北縣警察局八十八年九月二十二日北警永刑光字第一六八三０號函
載明：「經查案發當日係勤務中心轉來資料未報明肇事人姓名，經秀朗派出所員警前
往處理時，被告（上訴人）在場，並當場承認為肇事人。」，足認上訴人係於肇事後
向到場處理之警員主動表示肇事，並接受裁判，符合自首之要件，有該函附卷可稽等
證據資料，而為論斷，已敘述其所憑之證據及認定之理由。而以上訴人否認有業務過
失致人於死犯行，辯稱：伊沒有超車，伊所駕駛車輛並未擦撞被害人張慶陽所駕駛之
機車云云。係屬卸責之詞，不足採信。上訴人另辯以：(一)被害人當時身著短袖Ｔ恤及
牛仔褲，死亡時其衣衫並無明顯磨損及血肉痕跡斑斑，足見其車並未將被害人拖行；
(二)伊所駕駛ＣＭ｜六０號營業半拖車右後輪之擋泥板及右後車尾燈亦有擦撞痕，而路
旁停放之Ｔ六｜三八三七號自用小客車之左後門及左後葉子板處亦有擦撞痕，本件車
禍恐係被害人騎乘機車先擦撞Ｔ六｜三八三七號自用小客車後遭反彈而撞擊ＣＭ｜六
０號營業半拖車車尾云云。然查(一)依卷附道路交通事故調查報告表事故現場圖及現場
照片所示，被害人張慶陽身上所持有之行動電話位置係在機車車體倒地位置之後（由
東往西方向），顯示係機車倒地後，張慶陽隨之倒地，其身上之行動電話因而掉落於
地，如張慶陽非遭ＣＭ｜六０號營業半拖車拖行，則何以張慶陽最後倒地之位置係在
ＣＭ｜六０號營業半拖車車輪下，且頭部遭車輪輾過？又何以張慶陽之位置距離其機
車倒地位置長達二十一點五公尺？且被害人之頸前部、右頸外側部、雙側鎖骨部、胸
前部、腹部、背部、雙側手臂後部、雙手掌背面、右手臂前部、右膝內側及左膝外側
部等多處均有擦傷，有驗斷書、相驗屍體證明書附卷可憑。(二)檢察官於事故甫發生時
到現場履勘結果，並未發現ＣＭ｜六０號營業半拖車右後車尾方向燈及右後最後一車
輪有何擦刮痕跡，有履勘筆錄附卷可稽。又依上訴人於八十九年七月十八日答辯狀所
提出之附圖四照片所示，上訴人所稱之擦刮痕顯示為藍色痕跡，而除照片上ＣＭ｜六
０號營業半拖車右後擋泥板位置有藍色痕跡外，右後車尾燈上方之ＣＭ｜六０號營業
半拖車車體部位亦有相同之藍色痕跡散布，狀似原警員所存檔照片表面上本即有藍色
墨水之印痕，再經上訴人所翻拍而成，否則上開痕跡如係上訴人所稱之擦刮痕，豈有
呈藍色之理？並四處散布於照片上所示之ＣＭ｜六０號營業半拖車車體後方、三個紅
色車尾燈、右後車輪擋泥板右上方之間？另路旁Ｔ六｜三八三七號自用小客車停放之
位置係在機車車體倒地位置之旁，而依前所述，張慶陽機車左後車燈燈殼散落之位置
係在機車車體之前（由東往西方向），顯見張慶陽機車左後車燈係先遭上訴人車輛撞
擊之後，機車才失控倒地，並於倒地之際擦撞路旁靜止之Ｔ六｜三八三七號自用小客
車。上訴人此部分辯解亦屬諉罪卸責之詞，均無足採。在理由內依憑卷證資料，詳加
指駁；並說明(一)偵查卷第十三頁編號二照片及第十四頁編號四照片拍攝ＡＰ｜二九九
號營業貨運曳引車右前保險桿處有擦撞痕，並載明係「大貨車撞擊位置」字樣，然此
係現場處理警員於事後將照片沖洗出來後因已記憶不清晰而為之誤載。且上訴人於第
一審法院並提出ＡＰ｜二九九號營業貨運曳引車於本件事故發生當日早上八時二十五
分許，因違規行駛管制區而遭自動照相設備拍照而予以逕行舉發之台北市政府警察局
舉發違反道路交通管理事件通知單及採證照片各一幀，依該張採證照片所示，於拍照
之時，ＡＰ｜二九九號營業貨運曳引車右前保險桿處之擦撞痕即已存在，益證前開偵
查卷第十三頁編號二照片及第十四頁編號四照片註明係「大貨車撞擊位置」，乃係警
員所誤載。是上訴人及其辯護人辯稱：ＡＰ｜二九九號營業貨運曳引車右前保險桿之
擦撞痕高度與張慶陽機車把手高度與寬度不符，故而推認上訴人所駕車輛未與張慶陽
機車擦撞，容有誤會。(二)本件交通事故現場為雙向各一車道，中央並劃有雙向禁止超
車線，是由東往西方向僅有一車道，且路旁於事故發生時均停滿小客車，此有道路交
通事故調查報告表現場圖及現場照片附卷可稽，事故現場既僅有一車道，且未劃分快
慢車道，復無道路減縮之情形，上訴人及其辯護人辯謂：「上訴人所駕車輛並未佔用
右側機車道路，上訴人與被害人雙方應係在『各自車道』上併行行駛，縱一方之速度
較另一方為快，亦非所謂超車」、「被害人張慶陽係騎乘機車，其顯然未遵守靠右行
駛及與左方行駛之上訴人車輛保持安全間距」、「被害人張慶陽甚或未遵守在路面狹
窄或減縮道路上行駛時，右方車應讓左方直行車輛先行」云云，尚有誤會。(三)被害人
張慶陽事故當時雖無駕駛執照，然其無照騎乘機車與本件交通事故之肇事原因間乃分
屬二事，被害人張慶陽於車道上正常行駛，有上開鑑定意見表及覆議函附卷可按。又
檢察官現場相驗被害人張慶陽時所採集之血液，經送請法務部調查局鑑定結果，其血
液中檢驗出酒精成分０．０２７％Ｗ／Ｖ，有法務部調查局八十八年八月三十日檢驗
通知書附卷可憑。惟被害人張慶陽血液中之酒精成分濃度甚低，未達道路交通安全規
則第一百十四條第二款所定不得駕車之標準（每公升０‧二五毫克以上），且依交通
部運輸研究所出版之「駕駛人行為反應之研究｜酒醉駕車駕駛人行為之分析研究」報
告所示，血液中酒精濃度於０．０３％以下對心理、行為與駕駛能力均無明顯影響、
幾乎與未飲酒無異，有該報告一份附卷可按。是被害人張慶陽飲用酒精類飲料駕車之
行為，於本件事故應無任何過失責任。(四)本件事證已臻明確，上訴人及其辯護人聲請
(1)向台北縣板橋監理站函查被害人張慶陽是否有參加該站於八十八年七月二十四日之
機車駕照之考試？及其參加之考試之時間為何？遲到入場限制之時間為何？(2)將本件
事故再送警察大學交通安全學系鑑定；(3)向台北縣板橋監理站函查機車車號為ＡＣＯ
｜四六三於八十八年五月四日至同年七月二十三日止，是否有違規紀錄？(4)向法務部
調查局及台灣板橋地方法院檢察署法醫室函詢各該單位採樣之血液及檢驗血液檢體時
，是否須使用酒精？若有，是否會使送驗之血液檢體發現酒精之成分，均核無必要之
理由。從形式上觀察，原判決並無認定事實違背經驗法則、或判決不備理由、或應於
審判期日調查之證據未予調查之違法情形存在。上訴意旨，置原判決所為之明白論斷
於不顧，專憑其個人意見，就原審採證認事職權之適法行使及原判決理由已詳細說明
之事項，徒執與原判決相異之價值判斷，漫事爭執，難認已符合首揭法定之第三審上
訴要件。又新視波地方新聞播報記者陳芝艷及攝影記者施連松於本件交通事故發生當
日到達車禍現場拍攝車禍後之現場狀況及在現場訪問不詳姓名成年男子之錄影帶訊息
，既非由證人在偵查或審判職權之人員面前，以言詞陳述，又不能由法院依直接審理
方式加以調查，訴訟當事人復無從對之行使詢問及詰問權，固應認其無證據能力。原
判決採為判決之基礎，其訴訟程序稍嫌微疵。惟原判決並非單採上開錄影帶訊息為論
處上訴人罪刑之唯一依據，本件縱除去上開錄影帶訊息，綜合其他證據，仍應為同一
事實之認定。是原判決採用上開錄影帶訊息為判決基礎，其訴訟程序不無瑕疵，但不
影響於判決結果，依刑事訴訟法第三百八十條規定，不得執以指摘據為第三審上訴之
正當理由。其上訴違背法律上之程式，應予駁回。
據上論結，應依刑事訴訟法第三百九十五條前段，判決如主文。
中      華      民      國    九十二    年      五      月      七      日
                              最高法院刑事第十庭
                                  審判長法官  林  增  福
                                        法官  邵  燕  玲
                                        法官  吳  昆  仁
                                        法官  陳  世  雄
                                        法官  惠  光  霞
      右正本證明與原本無異
                                              書  記  官
中      華      民      國    九十二    年      五      月     十九     日


司法院資訊處製作；財團法人民間司法改革基金會備份。
